【裁判字號】    94,重上更(四),200
【裁判日期】    951227
【裁判案由】    過失致死
【裁判全文】
臺灣高等法院臺中分院刑事判決   94年度重上更(四)字第200號
上  訴  人
即 自訴 人  乙○○
            丙○○
共      同
自訴代理人  黃嘉明  律師
上  訴  人
即  被  告  何譽宸原名甲○○.
選任辯護人  徐文開  律師
上列上訴人等因被告過失致死案件，不服臺灣臺中地方法院中華
民國87年4月27日第一審判決 （85年度交自字第51號），提起上
訴，經本院判決後，由最高法院第四次發回審理，本院判決如下
：
    主  文
原判決撤銷。
何譽宸從事業務之人，因業務上之過失致人於死，處有期徒刑壹
年陸月。
    事  實
一、何譽宸（原名甲○○）開設春忠工業社，係富立好工業有限
    公司（下稱富立好公司，設台中縣豐原市○○路○段199號）
    之協力廠商，平日駕駛富立好公司所有小貨車載運貨品進出
    富立好公司，駕駛為其附隨業務，為從事一定駕駛業務之人
    。於民國（下同） 85年5月25日下午11時35分許，何譽宸駕
    駛富立好公司所有車牌號碼OP－6690號小貨車，載運約80公
    斤重之鋼板，由富立好公司公司內之空地駛出，甫出公司大
    門朝九點鐘方向欲右轉進入豐勢路 （南北各2線快車道，且
    有專用機車道），往豐原市方向行駛時，其應注意前後左右
    有無障礙或車輛行人，並應讓行進中之車輛行人優先通行，
    及轉彎車應讓直行車先行，以避免危險之發生，依當時情形
    ，路面乾燥、無缺陷、無障礙物，該路段又係直線，並無彎
    道等不能注意情形，竟因該公司與豐勢路之路面存有落差，
    其小貨車欲駛出路面須經小之爬坡至門口，再下坡至路面，
    且該公司門口左側有檳榔攤之招牌擋住其左側之視線等情形
    ，而疏於注意該公司門口右轉時左側來車之車況，未暫停讓
    直行車先行，即貿然朝九點鐘方向欲右轉進入往豐原市區○
    ○○○○路外側車道。適邵明轅騎乘車牌JDM－210號重型機
    車後載洪仁友，沿豐勢路之外側車道，由東勢往豐原方向行
    駛而來，亦未注意車前狀況，致邵明轅騎乘之重型機車右側
    油箱，仍撞及何譽宸所駕小貨車左後側，小貨車受撞，右輪
    斜角爬上距該路面有18公分高度之人行道上，呈斜向狀態，
    車頭並撞上人行道上之電線桿而停止。邵明轅、洪仁友 2人
    均隨車倒地之後，邵明轅因顱腦及右胸部損傷而當場死亡；
    洪仁友經送醫後，仍因臚內出血，延至同月30日凌晨零時25
    分許，不治死亡。
二、案經乙○○（邵明轅之父）、丙○○（洪仁友之父）提起自
    訴。
    理  由
壹、程序方面：
    按刑事訴訟法於92年2月6日經總統公布修正施行，而同日公
    布施行之修正刑事訴訟法施行法增訂第7條之3復規定：「中
    華民國 92年1月14日修正通過之刑事訴訟法施行前，已繫屬
    於各級法院之案件，其以後之訴訟程序，應依修正刑事訴訟
    法終結之。但修正刑事訴訟法施行前已依法定程序進行之訴
    訟程序，其效力不受影響。」，其立法理由謂： 92年1月14
    日修正刑事訴訟法施行前，已繫屬於各級法院之案件，其以
    後之訴訟程序，應依修正刑事訴訟法終結之。但為避免程序
    之勞費，本諸舊程序用舊法，新程序始用新法之一般法則，
    各級法院於修正之刑事訴訟法施行前，已依法踐行之訴訟程
    序（包含相關證據法則之適用），其效力不受影響。故而，
    對於提起上訴之案件，於修正刑事訴訟法施行前，原審法院
    就可得為證據之證據，已依法定程序調查者，其效力亦不受
    影響，爰增訂本條，以資適用。因此，本案係於85年12月10
    日起訴繫屬於第一審法院，則警員林壽軒、林義涵於偵查（
    相驗）之證言，係在修正刑事訴訟法施行前依舊訴訟法法定
    程序踐行之訴訟程序，依上開規定，其效力不受新修正刑事
    訴訟法之影響，有證據能力。
貳、實體方面：
一、訊據上訴人即被告何譽宸（下稱被告）否認有上揭業務過失
    致人於死犯行，辯稱：伊係春忠工業社負責人，平時該工業
    社之貨品由其載運，該小貨車在下午 5點左右，由伊停在富
    立好公司門口右邊，那天為星期六，伊去接洽業務，故向富
    立好公司借該小貨車，作為星期天要幫朋友搬東西之用，當
    時其借用小貨車欲離開富立好公司之際，因張金竹表示排油
    煙機有問題，無法處理，請其過去看看，其貪圖方便，乃將
    小貨車停放於路邊，用走的方式進入富立好公司，車禍發生
    當時，伊在富立好公司內與同事泡茶，係邵明轅所騎機車自
    行撞上靜止中之小貨車，其聽到聲音後才出來，應無過失云
    云。
二、經查，被害人邵明轅、洪仁友，因上開車禍事故，邵明轅因
    顱腦及右胸部損傷而當場死亡，洪仁友則經送醫後，仍因臚
    內出血不治死亡之事實，業據臺灣臺中地方法院檢察署檢察
    官督同法醫師及海軍陸戰隊第66師司令部軍事檢察官相驗明
    確，有相驗屍體證明書、驗斷書及照片等在卷可憑（見相驗
    卷第15至20頁；原審卷第 7頁，照片附於原審卷及相驗卷證
    物袋內）。又依卷附機車、小貨車受損照片顯示（參見相字
    卷32頁至36頁頁），該機車車頭並未受損，僅係右側油箱受
    損，而小貨車左側後方車板及擋泥板部分嚴重受損，左後輪
    輪胎破損消氣，及鑑定證人張漢威（臺灣省車輛行車事故覆
    議鑑定委員會委員）於本院前審時證稱：該小貨車之後車門
    板係因人體碰撞產生的裂痕等情（見本院上訴審卷80、81頁
    ；本院更二審卷79至84頁），足見事故發生當時，係邵明轅
    所駕騎機車之右側油箱撞及小貨車之後左角部位所致，而非
    機車前輪直接撞及小貨車乙節，應甚明顯，洵堪認定。事故
    之發生，究係因被告將前揭貨車停放於肇事地點之豐勢路旁
    ，致被害人邵明轅騎乘之重型機車後載洪仁友，亦未依規定
    行駛機車道因而撞及，發生 2人死亡之結果；抑或係被告未
    注意車前狀況，貿然自富立好公司大門駛出右轉進入省道，
    致被害人機車閃避不及而撞上該貨車死亡，乃為本院認定被
    告有無過失，首應審究者。茲依下列事證，詳述如下：
  (一)依臺中縣警察局道路交通事故調查報告表所載，及證人即事
    故發生後到場處理之警員林壽軒於偵查及原審所陳：事故現
    場並無剎車痕、輪胎痕、刮地痕等情 （見相驗卷第9、10頁
    ；原審卷第89頁），但依卷附現場照片多張顯示（見相驗卷
    第33至36頁），及鑑定證人黃金城（臺灣省車輛行車事故覆
    議鑑定委員會委員）於本院更三審所證情節（見本院更三審
    卷第75頁），可見機車倒地前確於地面留有一道刮地痕，應
    極明確，則該道路交通事故調查表關於此部分沒有刮地痕記
    載，證人林壽軒上開證述，核與事實不符，均難採取。又依
    卷附照片（見相驗卷第35頁）顯示，機車倒地之刮地痕係起
    自小貨車肇事後停放位置之後方，參照中央警察大學於91年
    9月11日科字第9101827號函說明：「‧‧‧刮地痕為硬物
    與地面刮擦造成地面輕微毀損之痕跡；若地面之刮地痕係機
    車所遺留，則可證明機車於該刮地痕起點處已倒地，至於倒
    地原因則無法單由刮地痕加以推定」等語（見本院更一審卷
    第203頁） ，是該小貨車遭碰撞位置之更後方，始為機車倒
    地刮地痕之起點，亦甚灼然。依一般常情，機車前輪直接撞
    擊前方貨車，應比機車騎乘人有閃避舉止，致機車右側油箱
    撞擊前方貨車之力量為大，而依被告及其辯護人所稱小貨車
    之總重量（含所載鋼板約80公斤）約有8、9百公斤重，其重
    量非輕，惟觀事故現場並無任何明顯剎車痕、輪胎痕等情（
    見相驗卷第9、10頁） ，此復經檢察官於現場履勘，認定現
    場並沒有磨擦之痕跡，製有履勘現場筆錄可憑（見相驗卷第
    24頁），且有事發當時現場照片在卷足憑，又被告於原審時
    亦供稱：伊停車時有拉起手剎車，並順著路邊停車等語（見
    原審卷第73、148、149頁），原審法院曾於86年10月24日至
    現場以堆高機推小貨車之左後角（小貨車靜止且拉起手剎車
    ，即被告所稱事故時其停車之狀態），結果雖然該小貨車之
    右前輪可爬上與路面約有18公分落差之人行道（見相驗卷第
    24頁；原審卷第77頁勘驗筆錄），然該小貨車右後輪在地上
    則留有約2尺長之擦地痕跡，有原審勘驗筆錄可稽 （見原審
    卷第136頁） ，而鑑定證人張漢威於原審證稱：若是停車拉
    起手剎車，鎖死往前推，地面上應有輪子胎痕，小貨車後輪
    胎被撞破更有阻力等語（見原審卷第96頁），然觀本件車禍
    並無擦地之輪胎痕，足證被告辯稱：小貨車係在停車狀態中
    被撞云云，難以輕信。
  (二)本件經檢察官送臺灣省臺中縣區車輛行車事故鑑定委員會，
    鑑定結果認定：「小貨車是停於慢車道邊被撞，甲○○應無
    肇事因素」，此固有該鑑定書可參（見相驗卷第39頁），然
    經原審另送臺灣省車輛行車事故覆議鑑定委員會覆議結果，
    認為：「由被告所駕駛之小貨車最後斜停於紅磚人行道上
    ，又路面紅磚人行道高度有18公分研析，事故發生時該小貨
    車緊靠人行道而受邵明轅機車由後追撞上紅磚人行道之可能
    性不大。由兩車最後相對等位置研析，事故發生地點，應
    在沿被告小貨車車身往後延伸線上，且事故發生時，被告之
    小貨車仍在行駛狀態，且其行向為右斜之可能性較大。」，
    有該委員會86年4月7日交覆字第851764號函文可考（見原審
    卷第54頁）。鑑定證人張漢威於本院前審亦證稱：「依小貨
    車左後車輪鋼圈損壞情形，判斷機車與小貨車碰撞時是有角
    度的，不然小貨車鋼圈不會被撞壞，只會撞壞輪胎，碰撞後
    小貨車方向往人行道偏右，我們認為小貨車當時撞擊時小貨
    車車頭應是往快車道九點鐘方向，不然不會被撞到左後車輪
    鋼圈。機車受損情形是側面刮擦痕，不是正面撞擊，如小貨
    車是順向停放，並拉上手煞車，機車側面撞擊力量，不可能
    把小貨車撞到人行道上且偏右，當時路面距人行道也有15到
    20 公分高度，小貨車係小輪子，大約是該高度的比 2分之1
    低，比3分之1高之間，據照片顯示，小貨車係右前輪先上人
    行道，之後右後輪才上人行道，如小貨車是停止間被撞，機
    車不可能把小貨車右前輪先推上人行道，再讓後輪上去人行
    道，所以小貨車應是行進間被機車所撞，不是停止間發生碰
    撞‧‧‧因如停止間車輪鎖死被撞，應有輪胎痕」等語在卷
    （見本院更二審卷第79至84頁），益見該貨車被碰撞時，是
    否如被告所辯：係停止狀態云云，甚有可疑。
  (三)又本院更一審時送請中央警察大學鑑定結果認定：「本件貨
    車係為靜止中被撞」，此有中央警察大學 91年2月26日校
    科字第9004391號鑑定書在卷可參（見本院更一審卷第151至
    154頁） ，該鑑定結論略以：「若該小貨車係停放路邊，
    又拉起手煞車，於遭由 2人共乘重型機車自左後側撞及時，
    機車只要以時速 14點3公里以上的速度撞擊，即可達到使貨
    車滑行跨上離地面18公分之人行道上。刮地痕為硬物與地
    面刮擦造成地面輕微毀損之痕跡，部分車輪鎖死之車輛遭推
    擠滑行則有可能，但卻不必然留下煞車痕，通常未能留下煞
    車痕之原因是車輪並未完全鎖死或滑行距離過短。貨車遭
    撞後若可能滑行跨上離地面18公分之人行道，以運動中 2百
    公斤重之物體為例（鑑定假設本件機車及負載乘客之重量，
    以合理估計為200至250公斤） ，只要以時速25點6公里以上
    速度撞擊，即可達到使貨車再在人行道上滑行0點8米遠始停
    止。以距撞擊點較近之機車乘員距撞擊點約10公尺估計，
    該機車當時之車速可能在60至80公里之間。依本件貨車左
    後側車板之撞擊方向與其左後側車輪被撞後鋼圈凹陷情形，
    以及機車碎片散落之分布位置、車損情形研判，由於本案中
    機車碎片多散落在小貨車停車位置左後輪後方及附近之慢車
    道上，故可依此研判本件貨車係為靜止中被撞。」等語。然
    而：
  (1)上開鑑定結論第、、點雖謂以本案預估被害人、機車
    重量及倒地位置等研判，依其速度可將貨車推擠上18公分高
    之人行道，且可使其滑行0點8公尺遠云云，然依前所述，被
    告既供稱有拉起手煞車，且貨車是依規定的行車方向順向緊
    靠於路旁停車云云，倘屬真實，則於遭被害人騎乘機車撞及
    後，小貨車車頭有無可能向右偏，並滑行爬上高18公之人行
    道，復滑行0點8公尺，直至撞上電線桿始停止，即非無疑？
    本院前審乃再函請中央警察大學詢以：「小貨車沿人行道之
    路邊成直線停放，於遭機車撞擊時，小貨車之方向盤能否向
    右轉而車身爬上18公分高人行道上，成斜型停住？（方向盤
    於停車熄火時均自動鎖住，不能轉動），又小貨車方向盤鎖
    死，被推上人行道，所需之動力有無增加？」，據該校91年
    9月11日號函覆載稱： 「小貨車若停放時前輪已打直並與路
    緣平行，因方向盤鎖死前輪無法轉動，即便其左後方遭猛力
    撞擊，亦不可能以輪胎側面爬上18公分高之人行道。（原）
    鑑定報告中推估其所需能量，係以其前輪原本即向右朝向人
    行道為假設前提」等語 （見本院更一審卷第202頁），足見
    果如被告所辯：本件其係將貨車順向緊靠路邊停車，且拉上
    手煞車云云，然依上開說明，貨車於遭被害人騎乘機車撞擊
    後，亦不致發生前輪右轉爬上人行道之情事，是被告上開所
    辯，顯難採信。
  (2)本院更一審時，雖於 90年7月12日至案發現場履勘，依當日
    勘驗結果，案發地紅磚人行道與路肩確有落差，被告經諭知
    ：「試行將和肇事車相同之小貨車由路肩開上人行道」，結
    果被告能斜向開上人行道。被告另再稱手煞車拉起來小貨車
    亦能前進，當場試驗屬實，故被告於當日辯稱：若自後方撞
    擊力量大時，小貨車亦可開上人行道，當時小貨車是靜止狀
    態，停在富立好公司大門口右側路肩云云（見更一審卷第10
    8頁） ，然被告既供稱於本件案發當日係順向緊靠路邊停車
    ，即與勘驗時有駕駛人於車上轉動方向盤斜向開上人行道情
    況，明顯不相同，且縱貨車之手煞車拉起來，小貨車亦能前
    進，但依前所述，小貨車若停放時前輪已打直並與路緣平行
    ，因方向鎖死前輪無法轉動，即便其左後方遭猛力撞擊，亦
    不可能以輪胎側面爬上18公分高之人行道，則該日之勘驗結
    果，尚難據為被告有利之認定，亦甚明確。
  (3)又就前開中央警察大學鑑定結論第點所論，惟若小貨車於
    慢車道上行駛與機車相撞，機車因撞擊所產生之碎片是否即
    一定不會散落在小貨車停車位置左後輪後方及附近之慢車道
    上？亦有可疑，經本院前審函請中央警察大學說明，據函覆
    載稱：「（問）小貨車如在慢車道上慢速行駛，與機車相撞
    後，小貨車即刻向右邊停車而上人行道，其機車碎片散落位
    置與小貨車停止狀態被撞時，有無不同？（答）小貨車行駛
    中遭撞擊與停止狀態中遭撞擊，機車碎片之散落位置自然不
    同，機車碎片之散落位置分佈範圍會隨小貨車車速之快慢而
    增減，亦即車速越快碎片越分散，越慢則越集中，且越接近
    撞擊點」等語（見本院更一審卷第202、203頁）。本院嗣於
    更二審，復函請中央警察大學說明，據該校於 93年5月20日
    校鑑科字第930000538號函覆載稱：「 （問）本件依貨車
    左側車板之撞擊方向與其左後車輪被撞後鋼圈凹陷情形，是
    否可判斷該貨車究為進行中或靜止中被撞？（答）由於貨車
    左後側車板之受力方向，與其左後輪被撞後鋼圈凹陷位置之
    受力方向幾成一後往前、上往下之直線，若非貨車被撞當時
    之後輪已被鎖死無法轉動，便是貨車被撞後其後輪恰巧又向
    前滾動了 360度或其倍數，致其左後輪鋼圈之凹陷部位又回
    到被撞當時之位置。惟審諸證物七現場小貨車左後車尾及車
    輪受損照片（照片背面編號16、17、19、20），左後輪側之
    地面留有明顯之擦痕，此亦證明左後輪當時並未滾動，其無
    法滾動之合理原因即為手煞車已拉起，手煞車既已拉起，小
    貨車當時係靜止中，自無疑義。碎片散佈範圍之大小及方
    向與碎片產生動能之大小及方向有關；若兩車於行進中相撞
    ，其碎片之形成係肇因於兩車之速度差，與本體分離後之碎
    片將帶著分離時之速度與方向繼續行進直到其動能用罄。本
    案中機車碎片多散落在小貨車位置左後輪後方及附近慢車道
    上，正足以說明碰撞當時機車碎片向前噴灑受到限制（小貨
    車車速為零或極小），故而呈現落於撞擊點（左後輪後方）
    及向左噴灑（左慢車道）之情形，至於小貨車是否有可能於
    極慢速行進中被撞？此一假設證諸前開證物照片，其可能性
    為零。」（見本院更二審卷第43頁）。
  (4)然而：當時本件事故現場（包括小貨車左後輪旁），並無
    任何剎車痕、輪胎痕等情，已如前述，且為被告所不否認，
    前揭覆函所稱之外放「證物七中照片背面編號16、17、19、
    20之照片，係被告於事發後好幾天，於下雨天自行拍攝提出
    ，而該照片中（小貨車左後輪旁）之白色痕跡，是何而來，
    被告並不清楚；另被告所提出其他地下沒有濕濕，小貨車左
    後輪（旁邊）並無白色痕跡之照片，係被告於事發翌日所拍
    攝」等情，業據被告於本院前審自承無誤（見本院更二審卷
    第56至58頁），足認該覆函所稱上開 4張照片中小貨車左後
    輪旁之白色痕跡，應非係該小貨車左後輪之擦痕，洵堪認定
    ，則上開覆函以該非屬小貨車左後輪擦痕之白色痕跡，遽以
    推斷當時該「小貨車左後輪並未滾動，並認小貨車手煞車業
    已拉起，小貨車係靜止中」、且該「小貨車幾無可能於極慢
    速行進中被撞」云云，顯有所誤解，尚嫌率斷，難以採認。
    鑑定證人張漢威於本院前審亦證稱：「（機車碎片的散落
    位置係作為碰撞地點或行進、停止間判斷標準）？一般碎片
    落地位置係作為判斷碰撞地的參考，不能作為碰撞點的依據
    ，因碎片會朝碰撞力去的方向飛散，所以只能作為碰撞地的
    依據、不能作為碰撞點的依據」、「（本件碎片之位置是否
    能作為小貨車行進或停止間之依據？）很難」等語（見本院
    更二審卷第81頁）。又茍如被告所辯：本件其係將小貨車順
    向緊靠路邊停車，且拉起手煞車云云，則依該校同一鑑定書
    之鑑定意見，認被告之小貨車於遭被害人騎機車撞擊後，亦
    不致發生前輪右轉爬上人行道之情事，業如前述，此一鑑定
    意見與前揭覆函意見所稱：該小貨車當時係屬靜止中被撞云
    云，亦顯有所出入。從而，該校於本院更一審之原鑑定結論
    第點、及於本院更二審前揭、點之鑑定意見，均難憑
    採為被告將小貨車停放路邊而遭撞擊之有利認定。
  (5)被告所駕駛右開小貨車，如被告所陳，係自排車，其手剎車
    拉起時，僅鎖死後2輪，故不可能留有4個輪胎痕云云，固據
    中華汽車工業份有限公司於95年3月6日函復本院本審稱：「
    本公司1992年4月出廠，排氣量 1061c.c.小貨車，拉上手剎
    車時，僅會固定住2只後車輪。」 （見本院卷本審第49頁）
    ，然此情形僅係判斷該小貨車係於行進中或靜止狀態肇事，
    即使如被告所辯該小貨車係在靜止狀態被撞，則事故發生後
    ，現場亦應至少留有 2個輪胎之擦地痕跡，但如上所述，本
    案事故發生後，現場並未留有輪胎擦地痕跡，是證人張漢威
    於原審及本院上訴審、更二審時，據以判斷小貨車當非係靜
    止中被撞，而係於行進中被撞，核與事實相符，自堪採信。
  (四)本院更三審時，為釐清本案車禍之真相，再函請臺灣省車輛
    行車事故覆議鑑定委員會，就該會前開86年4月7日第851764
    號函覆議結果，認定：「事故發生時，被告之小貨車仍在行
    駛狀態，且其行向為右斜之可能性較大」之結論，是否提出
    明確之說明，據該委員會依本院再檢送之所有卷證後，研判
    認定：本案肇事時小貨車係行駛中之可能性較大，有該委員
    會94年6月29日函文可稽 （見本院更三審卷第49頁）。該會
    鑑定證人黃金城於本院更三審，就案發貨車、機車之空間位
    置，兩車行進之方向，貨車右前輪、左前輪呈同方向斜向右
    方，右前輪並停上人行道，左前輪卡在路邊，貨車左後輪之
    爆胎、鋼圈內陷、外翻等情況說明後，研判貨車應係行駛中
    被撞擊，證述甚詳在卷（見本院更三審卷第73至79頁），益
    見本案貨車應係行駛中被撞，始係真實無訛，則被告猶空口
    辯稱該貨車非行駛中云云，核與上開認定均有未符，堪認係
    卸責之詞，不足採信。至臺中縣警察局豐原分局翁子派出所
    相驗初步調查報告表記載該小貨車係停放於路旁，然此乃證
    人林壽軒根據肇事後相關車輛停放位置研判而加以記載乙節
    ，業據證人林壽軒於本院前審陳明（見本院上訴審卷第51頁
    ），而該小貨車既係於行進中肇事，業如上述，則此部分之
    記載，顯與事實不符，自難採取。又臺灣省臺中縣區車輛行
    車事故鑑定委員會，對於本件事故發生，雖研判認為小貨車
    係停放於慢車道邊被撞，被告應無肇事因素等情，然如前所
    述，臺中縣警察局道路交通事故調查報告表對於肇事現場留
    有刮地痕乙節，既漏未記載，因之當初鑑定時所提供之資料
    有誤，且臺灣省臺中縣區車輛行車事故鑑定委員會係根據現
    場無刮地痕之資料，才研判該小貨車係在靜止狀態被撞之事
    實，亦據證人即參與臺灣省臺中縣區車輛行車事故鑑定委員
    會鑑定委員陳新彬，於原審及本院前審調查時陳述明確（見
    原審卷132頁；本院上訴審卷第79、80頁） ，是臺灣省臺中
    縣區車輛行車事故鑑定委員會所為研判，認定小貨車係於靜
    止狀態被撞，既與事實不合，自亦不能採為被告有利之認定
    。
  (五)又本院本審再將全卷證據資料送交通大學鑑定車禍原因，該
    校於95年10月26日函送行車事故鑑定審查意見書，認為：「
    撞擊點越低即類似推舉受物體，則越不易使受撞物體產生向
    下施力而留下擦地痕；本案由小貨車左後輪鋼圈外緣往內徑
    向外翻折左下方減震鋼皮斷裂研判，小貨車受撞擊過程中，
    曾遭較低位置之推力，極可能未留下明顯輪胎擦痕；且肇事
    小貨車「拉上手剎車時，僅會固定 2只後車輪」，前輪仍具
    有自由轉動能力，則小貨車受推撞往路緣石斜坡上升之困難
    度不高。依力學原理，車輛遭外力推，擊除會產生使質心往
    前移動之動量，也同時使車輛本身產生繞著質心旋轉的動量
    （即力矩，等於力乘以力臂），此一旋轉動量大小受推力大
    小、推力方向與質心間垂直距離（即力臂長）所左右。本案
    機車撞擊小貨車左後角，會使小貨車往前，並且因車身繞質
    心順時針轉動而呈往右行進，毋須向右轉動方向盤，即正如
    86年10月24日以堆高機芽推小貨車左後角，可使小貨車右前
    輪爬上人行道。綜上跡證與研析，推斷本案應係小貨車擊靜
    止中遭撞擊。」（見本院卷本審第117至119頁），交通大學
    之鑑定結論固能說明，理論上小貨車停靠在路邊，重型機車
    以一定速度側撞其左後角，可能造成本件車禍後小貨車撞上
    人行道之情形，但小貨車自富立好公司出大門駛出，再朝道
    路九點鐘方向行駛中，重機車自左後方向側撞，更易使小貨
    車推向人行道，交通大學之鑑定報告未說明未本件車禍發生
    時為何非後者之情形，自不據其結論採為事實認定之參考。
    又交通大學之鑑定報告推論JDM－210號重型機車撞擊前時速
    為53.6公里，另中央警察大學91年2月26日函則估計撞擊時
    ，重機車速可能在60至80公里之間。然而，車禍地點乃南北
    向兩側各2線道之省道，每線道路寬3.7公尺，另機車道寬1.
    3公尺，即每側道路行車道共8.7公尺 （3.7x2＋1.3＝8.7）
    ，而道路中間有植樹之安全島，無從利用對向車道行車；另
    駕駛JDM－210號重型機車之被害人邵明轅並無酒後駕車之現
    象，此觀諸卷附道路交通事故調查表及照片甚明。依上所述
    ，JDM－210號重型機車並非以機車頭正向撞向小貨車之正後
    方，而係以機車油箱右側撞擊小貨車之後輪胎側面，假設如
    被告所辯稱其小貨車禍前係停靠在路邊非虛，衡情重機車既
    非自後正向撞上小貨車，於行經該處應已意識到停靠在路旁
    之小貨車是以未撞上小貨車正後方，又為何於甫經過小貨車
    後端，以時速53.6公里、或60至80公里之速度，短距離內側
    向角度突然以機車油箱右側撞擊停靠在路邊之小貨車左後方
    ，殊難想像。是以，上揭交通大學定報告之結論為本院本審
    所不採。自訴代理人及辯護人均聲請本院本審履勘現場，鑑
    定本件小貨車於停靠路邊遭撞後能否爬上人行道，基於交通
    大學之鑑定報告，已就理論上作說明，本院本審認不必再為
    此項調查，合予敘明。
  (六)中央警察大學於95年4月17日校鑑第950001324號函復本院本
    審：「小貨車其左後側部分若遭猛力之撞擊，依慣性，其
    前車頭會有一向右前及向上之分力，故若其前輪未鎖死，且
    其右側輪胎與人行磚道有足夠之間隙時，其向右偏移滑上人
    行磚道之可能性的確存在。刮地痕係因硬物與地面刮擦所
    形成之結果，依本件相驗卷第35頁反面上方所附照片所顯示
    之路面刮痕，僅能證明於該刮痕起點處該機車業已倒地。就
    本案而言，該刮痕並非出現在小貨車之後方而在機車倒地處
    ，故係因機車撞及小貨車左後側後，因反作用力而彈至該處
    倒地時所形成。如前項答覆，該刮地痕之存在只能證明該
    機車於刮地痕起點處業已倒地，其延伸線或可當作兩車碰撞
    點之參考，但由於警繪現場圖中並未加以標示，故無法據以
    推估兩車最初之可能碰撞點。因此，就本案而言，該刮地痕
    之有無，對於判斷小貨車究係於靜止狀態被機車所撞，抑或
    在行駛狀態時被機車所撞，並無影響。」（見本院本審卷第
    55頁），上開函文之論點僅係理論上認為小貨車停靠在路
    旁遭重車撞上人行道之可能性分析而已，非可據之為有利被
    告之認定。另該函文所指，機車倒地處並非撞擊點，而係
    撞擊後反彈處，地上刮痕亦係機車反彈時過程造成，復觀諸
    檢察官勘驗筆錄所載，肇事停車位置之「電線桿」，至富立
    好公司大門口最遠距離為18公尺，最近距離為12.1公尺，扣
    除小貨車車長3.58公尺（見外放證物袋內汽車新領牌照登記
    書）後最遠距離為14.42公尺，最近距離為 8.52公尺；又機
    車倒地處距小貨車左後輪為4公尺，距離機車道內緣為0.7公
    尺（見道路交通事故調查報告表(二)），綜合上情，重機車於
    車禍前應係行駛於道路外側車道，應係被告駕駛小貨車於甫
    駛出富立好公司大門，即往九點鐘方向道路行駛，未注意緊
    臨之左後方機車道已有JDM－210號重型機車行駛中，因而發
    生撞擊事故。至於鑑定證人陳新彬（台灣省台中縣區車輛行
    車事故鑑定委員會委員）於原審固陳稱：「若要靜止中的車
    爬上18公分高之行人道，須有很大的撞擊力，若是汽車原停
    放有角度，被機車高速撞後，有可能爬上去，現場沒有劃出
    刮地痕跡，若是汽車停著被撞，則刮地痕應在慢車道起延伸
    至機車倒地處，若是行進中（被）撞，則在快車道會產生明
    顯之刮地痕。停止中被撞也有可能沒有刮地痕，我們依警方
    所提供資料均無刮地痕，所以我們才會認為是靜止中被撞」
    、「有坡度的行人道，順向上去，可能底盤不產生擦痕」等
    語（見原審卷第132、133頁），所陳稱刮地痕有無與小貨車
    是否停止或行駛中被撞之意見，與前揭中央警察大學函文第
    點之見解歧異，又依前述本院本審論述，鑑定證人陳新彬
    前揭證詞，尚不能據之為事實認定之參考。
  (七)證人林佳惠於警訊、偵查中先後雖曾證稱：案發當晚伊在家
    二樓準備睡覺，忽然聽到外面一猛然撞擊聲，打開窗戶向外
    看，發現有 2人躺在馬路中央，即打電話報案，之後，看到
    富立好公司員工出來指揮交通，當時沒聽到引擎聲云云（見
    相驗卷第22頁背面，第27、28頁），然觀案發地點，係屬台
    中縣豐原市與東勢鎮○○○○○道，南北各 2線快車道，且
    有機車專用道，有卷附現場照片附卷可稽，足認該路段平時
    應有眾多車輛往來，而依證人林佳惠證稱：伊係忽然聽到碰
    撞聲，始打開窗戶往外看等詞，則林佳惠於本件事故發生前
    ，就該路段往來車輛之引擎聲（包含上開小貨車），能否隨
    時加以注意，顯有可疑？況且，伊聽到碰撞聲後，事故業已
    發生，該小貨車之引擎，亦有可能經被告予以熄火或自動停
    止轉動，證人自不能聽見引擎聲，再參諸林佳惠並無目擊本
    件車禍發生情形，則證人林佳惠上開所證，自亦不能遽為當
    時被告小貨車係靜止中被撞之有利認定。
三、次查：
  (一)被告經原審囑託臺灣省政府警政廳刑事警察大隊鑑驗結果，
    認為其對於事故發生當時，有沒有在小貨車內，回答沒有
    ，及當車禍發生時，其正在富立好公司內，有無說謊，回答
    沒有，均呈不實反應乙節，有該大隊鑑驗通知書在卷可佐（
    見原審卷第179頁） ，可見被告案發後所供是否屬實，非無
    可疑。又被告前均辯稱：其之所以將借用小貨車停放於路邊
    ，係因看到富立好公司員工在大門口，乃臨時停車下來與他
    們聊天云云，與嗣於本院更二審時所辯：當時其借用小貨車
    欲離開富立好公司之際，因張金竹表示排油煙機有問題，無
    法處理，請其過去看看，其乃貪圖方便，始將小貨車停放於
    路邊云云，前後所供，明顯不一致。況且，衡情以觀，該小
    貨車既係被告於案發當日向富立好公司所借用，車上並載有
    約80公斤鋼板，被告如欲暫時停車，其自可將該小貨車停放
    於富立好公司內，甚或停於富立好公司門口，尚未接近道路
    之人行道上，以免該小貨車及車上鋼板有失竊之虞，焉需將
    小貨車逕行開出公司，並停放於路邊？核與常情相違，益見
    被告上開所辯，乃事後卸責之詞，不足採信。
  (二)事故發生之當時，被告是否於富立好公司內，證人林義涵、
    張金竹、張鉉枝、陳美蓉，分別於偵查、原審或本院前審證
    述案發該日被告確有與其等在大門口聊天、在公司內吃飯及
    泡茶之情事，案發時被告係於富立好公司內泡茶，當時被告
    並無駕駛本件貨車與被害人發生碰撞等情，然而：(1)證人張
    金竹於原審證稱：「他將車停在公司圍牆外，我是看著被告
    停車下車，林義涵本來就在公司裡，我和甲○○約晚上九點
    多找林義涵泡茶。」等語（見原審卷第71頁），又於本院更
    一審證述：「在五點半時甲○○（已改名為何譽宸）去公司
    向公司借車，停車路邊就下來與我們聊天，我、甲○○在及
    來來去去外勞，固定人數有4、5個。老闆叫我們兩人進去吃
    飯，晚飯後有繼續聊天。」等語（見本院更一審卷第82、83
    頁）。(2)證人張鉉枝於本院更一審證稱：「我住居宿舍，下
    午還在公司甲○○去公司（富立好）借車，他將車開出大門
    本來是要回去了，但看到我們就將車停在路邊，他下車與我
    聊天到七點多，公司老闆叫我們進去吃飯，之後又出來聊天
    至九點多，老闆稱太晚了叫我進去睡覺，他繼續與老闆聊天
    。（你與幾人吃飯？）我是去宿舍吃飯，甲○○與老闆，張
    均足（張金竹）一起吃飯。（有幾人在大門口聊天？）張金
    竹、我、甲○○及外勞共7、8人」等語（見本院一審卷第81
    、82頁）。(3)證人林義涵於偵查中證稱：「他（指被告）先
    將車開出放在路邊，有4、5個同事在外聊天，聊到九點，我
    出來看與他們說已經這麼晚了，應該回去，過不久甲○○他
    們幾人又進來找我泡茶，一直到有撞擊聲才跑出來看」等語
    （見相驗卷第26頁），又於原審證稱：「被告借車後坐在公
    司門口與5、6個同事聊天至八點多，至九點多時被告與張金
    竹一起進來辦公室找我聊天泡茶」等語（見原審卷第72頁）
    ，又於本院上訴審證稱：「在當日晚上九點多，我有出來叫
    他們要回家，後來張金竹有和甲○○來找我一起泡茶」等語
    （見本院上訴審卷第69、70頁）。(4)證人陳美蓉於原審證稱
    ：「我大約晚上九點在辦公室泡茶．．．被告是和我們一起
    喝茶，當時在屋內喝茶的還有我女兒」等語（見原審卷第78
    頁反面）。以上，依證人等就當時被告與渠等先後聊天或泡
    茶中到場人員，所供均有所不符，頗有出入。又參以證人張
    鉉枝及張金竹於經本院更一審訊以：該日在大門口聊天之多
    人，其站立或座位情況時，均避重就輕答稱：時間太久，忘
    記了云云，可見其等先後所證，是否真實，甚有可疑。證人
    張金竹、林義涵、張鉉枝、陳美蓉等人所證，核與本院上開
    所認定貨車並非停放路旁之事實不符，證人林義涵且為肇事
    車輛所屬富立好公司負責人，證人張金竹、張鉉枝為富立好
    公司員工，陳美蓉為林義涵之妻，伊等 4人均與被告有私誼
    往來，是依本案上開認定之事實，足見該 4人所為證詞，均
    顯有迴護被告之情，難以遽為被告有利之認定。
四、按行車起步前應注意前後左右有無障礙或車輛行人，並應讓
    行進中之車輛行人優先通行，且轉彎車輛應讓直行車先行，
    道路交通安全規則第89條第1項第6款、第102條第1項第6 款
    ，定有明文，此交通規則乃被告應注意並能注意之事項，被
    告於上揭時地駕車，本應注意上揭規定，且依當時情形，路
    面乾燥、無缺陷、無障礙物，有台中縣警察局豐原分局警員
    製作之道路交通事調查報告表(一)(二)在卷可據 （見相驗卷第9
    、10頁），復經本院更一審法官至現場勘驗，案發地點路段
    係直線，並無彎道等無不能注意情形（見本院更一審卷第10
    8頁） ，復經本院更三審函請臺中縣警察局豐原分局派員查
    報並測量路況在卷，有路況圖、相片在卷可稽（見本院更三
    審卷第42至45頁），而該公司門口左側雖有活動式檳榔攤廣
    告招牌（見原審卷第77頁勘驗筆錄），但被告常在該公司出
    入，就該地形應有所瞭解，可見由富立好公司開車外出時，
    並無不能注意之情況。再者，依前揭理由二之(六)述，堪認被
    告駕駛小貨車由富立好公司公司內之空地駛出，甫出公司大
    門，欲往豐原市方向行駛時，疏未注意門口左側有檳榔攤招
    牌擋住視線，前後左右有無障礙或車輛行人，並應讓行進中
    之車輛行人優先通行，及轉彎車應讓直行車先行，以避免危
    險之發生，竟貿然朝九點鐘方向欲右轉進入往豐原市區○○
    ○○○路外側車道，以致肇事，致使被害人邵明轅、洪仁友
    受創死亡，其有行車過失，且與被害人等死亡有相當因果關
    係，至為明顯洵堪認定。況依臺灣省車輛行事事故覆議鑑定
    委員會鑑定結果，亦認貨車係行進中被撞，益見被告確有過
    失情事，要堪認定，被告上開辯稱其無過失云云，礙難採信
    。雖邵明轅騎乘機車行經右開路段，未注意車前狀況，亦有
    過失，然此仍無法解免被告過失責任之成立。綜上所述，本
    案事證明確，被告上開所辯，核係卸責之詞，不足採信，是
    其過失致死之犯行，洵堪認定，應依法論科。
五、被告及證人林義涵、張金竹，固曾供陳被告係富立好公司之
    員工，但彼等嗣均改稱：被告並非富立好公司之員工，本院
    斟酌被告提出其係春忠工業社之負責人之稅籍資料、申報書
    、富立好公司全民健保之投保資料及財政部臺灣省中區國稅
    局臺中縣分局函送被告85年度綜合所得稅未申報核定書等資
    料（見本院上訴卷29至37頁，第61、62頁及外放證物袋），
    均未顯示被告確係富立好公司之員工，本院認被告係春忠工
    業社負責人，而非富立好公司之員工。春忠工業社係富立好
    公司之協力廠商，平時由富立好公司提供小貨車予被告駕駛
    載運貨品，肇事當天，被告係駕駛富立好公司提供之該小貨
    車欲載運鋼板回春忠工業社加工等事實，業據被告供承在卷
    （見本院上訴審卷第26、68、70頁），足見駕駛乃被告之附
    隨業務，自為從事駕駛業務之人，亦堪認定。是核被告駕車
    肇事致人於死之所為，係犯刑法第276條第2項之業務過失致
    人於死罪。被告以一過失行為致邵明轅、洪仁友 2人死亡，
    係一行為觸犯數罪名，為想像競合犯，依刑法第55條規定，
    應從一重處斷。原審經審理結果，認被告罪證明確，予以論
    科，固非無見，然查：被告並非富立好公司員工，已如上述
    ，原審未詳查，遽認被告係富立好公司員工，以致誤認該事
    實，顯有違誤。自訴人等以原判決量刑過輕，指摘原判決不
    當而提起上訴，但依相關案例之量刑，難認有理由，被告提
    起上訴，矢口否認上開犯行，依上所述，亦無可取，惟原判
    決既有上開可議，即屬無可維持，應由本院撤銷改判。爰審
    酌被告之素行良好，有本院被告全國前案紀錄表在卷可按，
    但其肇事後至今，均矢口否認犯行，毫無賠償態度，被告犯
    罪之手段、所生危害，被告過失之程度，本件事故發生，被
    害人邵明轅與有過失等一切情狀，量處如主文第2 項所示之
    刑，以示懲儆。
據上論斷，應依刑事訴訟法第369條第1項前段、第364條、第343
條、第299條第1項前段，刑法第276條第2項、第55條，罰金罰鍰
提高標準條例第1條前段，判決如主文。
中    華    民    國    95    年    12    月    27    日
              刑事第七庭  審判長法  官  林  榮  龍
                                法  官  鄭  永  玉
                                法  官  江  錫  麟
上列正本證明與原本無異。
如不服本判決應於收受送達後十日內向本院提出上訴書狀，其未
敘述上訴之理由者並得於提起上訴後十日內向本院補提理由書（
均須按他造當事人之人數附繕本）。
                                書記官  劉  建  智
中    華    民    國    95    年    12    月    28    日
附錄本案論罪科刑法條
刑法第276條：
因過失致人於死者，處2年以下有期徒刑、拘役或2千元以下罰金
。
從事業務之人，因業務上之過失犯前項之罪者，處5年以下有期
徒刑或拘役，得併科3千元以下罰金。
                                                      Ｆ


司法院資訊處製作；財團法人民間司法改革基金會備份。
